【裁判字號】    90,交聲,184
【裁判日期】    900831
【裁判案由】    違反道路交通管理處罰條例聲明異議
【裁判全文】
臺灣士林地方法院交通事件裁定                      九十年度交聲字第一八四號
    原處分機關  臺北巿交通事件裁決所
    受 處分 人  甲○○
右列異議人因違反道路交通管理處罰條例案件，對於臺北市交通事件裁決所於九十年
三月十二日所為之處分 (原處分案號：北市裁三字第駕裁二二—一Ａ0000000
號)，聲明異議，本院裁定如左：
        主  文
原處分撤銷。
甲○○不罰。
        理  由
一、原處分機關係以：異議人即受處分人甲○○所有ＣＺ—六三○九號自小客車，於
    民國八十九年十二月二十二日十三時三十分許，在台北市○○○路道路收費停車
    處所停車，不依規定繳費，為臺北市停車管理處查獲，於九十年一月十九日以北
    市交停字第一Ａ0000000號舉發違反道路交通管理事件通知單逕行舉發後
    ，復經臺北市交通事件裁決所查證屬實，因依道路交通管理處罰條例第五十六條
    第一項第十款，並依同條例第八十五條第三項（裁決書參照）歸責處罰鍰新台幣
    （下同）六百元等情。
二、異議人即受處分人甲○○具狀稱：其係殘障人士，因為市政府規定他們享有免費
    停車權利，凡是停於藍色停車格，即不開單，其他情況（停於其他格位），殘障
    人士憑隨身攜帶之駕照、行照、殘障手冊（下稱三證）及計費單就近註銷，故殘
    障人士是不會自動投幣的，因沒有收據無從申請退幣，充其量只能依投幣逾時或
    不依規定繳費，以每一時段二小時加倍計費做為處罰而已。而異議人於上開時地
    停車購物，才停十分鐘，出來開車時並未見有計時單，致未繳停車費，竟被開紅
    單告發，嗣經通知後曾經申復，承辦人竟稱其未依殘障者優惠停車查核作業規定
    第三項第一款及第七項規定辦理，實有不是，故此提出異議云云。
三、查本件之爭點首在，原處分機關認為本件異議人之車輛停在上述公有收費路邊停
    車場，未依規定繳費，認停車者係車輛所有人以外之第三人，故依道路交通管理
    處罰條例第八十五條第三項規定，歸責於車輛所有人即異議人予以處罰。異議人
    則以其係殘障人士，其係自行開車及停車，依台北市停車管理處公有收費停車場
    身心障礙者優惠停車查核作業規定，享有免費停車之權利。而其只停十分鐘，未
    見有計時單，故無從依該查核作業規定持三證洽二十四小時停車場之收費管理員
    辦理查核免費停車手續置辯。本院按：異議人於民國六十七年六月三日考領普通
    小型車駕駛執照，又於八十七年間購買本件ＣＺ─六三０九號汽車，惟其於八十
    八年二月二日經鑑定為身心障礙人士，依其身心障礙者鑑定表診斷記載：記憶力
    減退，生活無法自理，視幻覺和妄想，診斷為阿爾滋海默氏症，雙下肢無力、無
    法站立；又老人痴呆症，總評記載：六類重度，不需後續鑑定等情，有本院調取
    之台北市監理處九十年八月八日北市監二字第０六二三九九六００號、及台北市
    政府社會局九十年六月二十八日北市社三字第九０二四八一七七００號函在卷足
    憑，可見異議人為殘障人士，固可認定，而其於八十八年二月二日以後，因老人
    痴呆、雙下肢無力、無法站立、生活無法自理，並參酌本院數次傳喚均不到庭等
    情，本院認異議人應無能力開車，故本件停車應非異議人本人所為亦可認定。本
    件停車既非異議人所為，而異議人又非主張其由家屬或必要陪伴人載送之情形，
    故本件異議人之車輛停於路邊公有收費停車場而未繳費，原無台北市停車管理處
    公有收費停車場身心障礙者優惠停車查核作業規定之適用，處分機關依道路交通
    管理處罰條例第八十五條第三項歸責異議人予以處罰，原無不合。
五、次查台北市及台北縣現行路邊停車收費方法，因限於電子停車收費器之未普遍裝
    設，故絕大多數之路邊停車收費，均須以人工方式，由管理員以手抄寫車號及停
    車時間於停車繳費通知單後，將該張停車繳費通知單夾於汽車之雨刷上（按台北
    市公有收費停車場工作規則第二十二條第一項，僅規定路邊計次收費，收費後填
    寫收費三聯單，將收據交停車駕駛人，證明聯夾在該車擋風玻璃上之雨刷下，並
    未規定停車補費通知單或停車逾時補繳通知單得夾置該車擋風玻璃上之雨刷下即
    完成送達），而使停車之駕駛人得以知悉其應繳若干之停車費，此種通知人民繳
    納停車費之方式，就行政機關而言固極為便利，惟該停車場管理員既未曾將上揭
    通知單交付或告知駕駛人，即無法認定該繳費通知單已生送達之效力，蓋繳費通
    知單夾於汽車之雨刷上，而斯時汽車又停放於路邊，實無法於訴訟上可以確定當
    使用人回到其停車處所時，其一定可以看到該張繳費單，況該張繳費單有可能因
    為風雨而遭吹落，更有甚者亦有可能為他人惡作劇所取走，此時停車之車主即不
    會看到該張繳費通知單，當然於有此種情況發生時，在「道德上」吾人固可要求
    汽車駕駛人應前往路邊之停車收費管理崗亭向管理員詢問其停車之處所適才有無
    管理員開立過繳費通知單，惟衡諸法律面及現實面探究此一問題，實均誠屬困難
    ，先就法律層面而言，並無任何法律要求人民遇有上述情況應為如上述高道德標
    準之處置，另就現實層面而言，汽車駕駛人如何去正確找到管理其停車位置之崗
    亭，縱其能發現正確之崗亭，以現行路邊巡場管理員人數之眾多及多數時間均在
    路邊巡場開單，且每位巡場員每日開單之路段均不同，又何能苛責駕駛人去找到
    開單之管理員？當然原處分機關會謂如按照此一推論，豈不每位駕駛人均可執未
    收到繳費通知單為抗辯而拒繳停車費，惟如前所述，當夾於汽車雨刷上之繳費通
    知單有可能因為風雨吹落或為他人惡作劇取走致無法送達到駕駛人之訴訟上合理
    懷疑無法排除以前，又無任何積極證據可以證明當駕駛人回到停車位時，該張繳
    費單一定還在汽車之雨刷上，本院自不能遽認該張繳費通知單確已由駕駛人親自
    收受（現行桃園縣警察局交通隊及桃園縣公有路邊收費停車場管理所，均掣開「
    桃園縣公有路邊收費停車場逾時催繳通知單，依補繳停車費通知單存根聯之車籍
    址郵寄送達通知車主，逾期未繳始再掣單舉發違反道路交通管理處罰條例第五十
    六條第一項第十款，此即完全符合行政處分之程序要件，應為台北市停車管理處
    借鏡），從而，本件停車場管理處及管理員既未能證明已將停車繳費通知單送達
    駕駛人或汽車所有人，自難認受處分人車輛之駕駛人係未依規定繳費，即受處分
    人車輛之駕駛人未收受繳費或補費通知之送達或告知，縱其未於停車後五日繳費
    ，仍應認與前揭道路交通管理處罰條例第五十六條第一項之處罰要件尚有不符，
    是原處分機關以受處分人有違反前揭道路交通管理處罰條例第五十六條第一項第
    十款規定之行為，依同條例第八十五條第三項之歸責條款予以處罰，裁處受處分
    人罰鍰新台幣六百元，即與上揭行政裁罰之要件不符。
六、綜上所述，原處分機關所認定受處分人有前開違反道路交通管理處罰條例之違規
    事實，於訴訟上並未有任何積極證據，足資證明受處分人車輛之駕駛人於其停車
    位置，已受領該管理員夾置於汽車雨刷上之繳費通知單，既無積極證據足以證明
    受處分人車輛之駕駛人已接獲該停車繳費通知單而猶有不依規定於期限內繳費之
    違規行為，依前揭說明，及訴訟上之待證事實「倘有懷疑，則從被告之利益作解
    釋」（in dubi opro reo）之證據法則，應作成對受處分人有利之認定，而應予
    採信，原處分機關不察，遽對受處分人依道路交通管理處罰條例第八十五條第三
    項歸責條款為前開裁決，即難認為允當，應認受處分人之異議為有理由，自應由
    本院將原處分撤銷，改諭知受處分人不罰，以資適法。
六、末查，台北市停車管理處公有收費停車場身心障礙者優惠停車查核作業規定，乃
    係為優惠殘障人士而設，惟若有非殘障人士之狡詐之徒，利用殘障停車免費之制
    度，以殘障者名義購車自用，於路邊公有收費停車場隨意不付費停車，如被當場
    查獲，則予補費，如未被當場查獲，則一走了之，事後若接獲補繳費通知單，則
    於當日載送身心障礙者，洽收費管理員辦理免費停車銷單，如若被舉發，即以未
    收到計時單或未收到補費通知單聲明異議，凡此，非但造成國家社會資源之浪費
    ，且靳喪政府優惠殘障人士的美意，實有賴管理機關對該制度重新檢討，設法補
    救之必要，附此敘明。
據上論斷，應依道路交通案件處理辦法第二十條前段，裁定如主文。
中      華      民      國    九十      年      八      月    三十一    日
                                    臺灣士林地方法院交通法庭
                                        法  官  林  清  吉
右正本證明與原本無異。
如不服本裁定應於送達後五日內向本院提出抗告狀。
                                         書記官  陳  美  月
中      華      民      國    九十      年      九      月      六      日


司法院資訊處製作；財團法人民間司法改革基金會備份。
